臺灣宜蘭地方法院刑事判決　　　　　　　 94年度訴字第224號
公　訴　人　臺灣宜蘭地方法院檢察署檢察官
被　　　告　安基工程有限公司
　　　　　　　　　　　　公司統一編號：00000000號
兼　代表人　乙○○
被　　　告　甲○○　男　37歲.
上列被告等因業務過失致死等案件，經檢察官提起公訴（94年度
偵字第395、1130號），嗣於本院準備程序進行中，被告先就被
訴事實為有罪之陳述，經裁定進行簡式審判程序，本院判決如下
：
    主  文
安基工程有限公司違反雇主對防止有墜落之虞之作業場所引起之
危害，應有符合標準之必要安全衛生設備之規定，致發生死亡職
業災害，科罰金新臺幣壹拾萬元。
乙○○從事業務之人，因業務上之過失致人於死，處有期徒刑陸
月，如易科罰金，以參佰元折算壹日。緩刑貳年。
甲○○從事業務之人，因業務上之過失致人於死，處有期徒刑伍
月，如易科罰金，以參佰元折算壹日。緩刑貳年。
    事  實
一、學志營造有限公司（下稱學志公司）、安基工程有限公司（
    下稱安基公司）所營事業項目均為建築工程業務，為勞工安
    全衛生法所規範之營造業。緣工信工程股份有限公司（下稱
    工信公司）向交通部臺灣區國道新建工程局承攬「北宜高速
    公路頭城蘇澳段第C514A標羅東冬山段橋樑工程」後，將其
    中之「橋樑上部結構工程」轉包予學志公司施作，該工程須
    由工人攀爬於高度2公尺以上之鷹架上從事工作平台鋪設作
    業，學志公司遂指派甲○○為上開工程之工作場所負責人（
    職稱為工地主任），負責該工程之施工進度、估驗及安全設
    施監督之業務。其後，學志公司再將所承攬上開工程中之「
    主橋1至6單元混凝土、模板、鷹架工程」轉包予安基公司施
    作，於93年11月4日7時30分許，安基公司事業經營負責人乙
    ○○派遣其所僱用之王正和、王啟昌等人前往該工程「18K
    ＋670」之工地，攀爬至離地面13公尺之鷹架上從事工作平
    台鋪設作業。安基公司及其事業經營負責人乙○○均為勞工
    安全衛生法所稱之雇主，乙○○及甲○○並為從事建築工程
    業務之人。
二、93年11月4日7時30分許，王正和前往「主橋1至6單元混凝土
    、模板、鷹架」工程之「18K＋670」工地，攀爬於高度約13
    公尺之鷹架上從事工作平台鋪設作業時，安基公司及乙○○
    身為雇主，本應注意雇主對防止有墜落之虞之作業場所引起
    之危害，應有符合標準之護欄、護蓋、安全網、可鉤掛安全
    帶之堅固錨錠或安全母索等必要安全衛生設備，並使勞工確
    實鉤掛安全帶；甲○○身為學志公司所指派之前揭工地之工
    作場所負責人，本應注意對於有墜落之虞之作業場所引起之
    危害，應採取事前書面或協議告知次承攬人安基公司應採取
    之安全措施及設置墜落防止設施，並積極具體要求安基公司
    設置符合規定之護欄、護蓋或安全網等防護設備，並使其所
    僱用之勞工確實將安全帶掛於堅固錨錠或安全母索，及採取
    工作許可或命令安基公司停止危險作業等其他防止墜落職業
    災害之必要措施，且應確實巡視工作場所，而依當時情形，
    均無不能注意之情事，迺安基公司及乙○○竟均疏於注意，
    未在王正和工作之處所設置護欄、護蓋、安全網、可供鉤掛
    安全帶之堅固錨錠或安全母索等防止人員墜落之裝置，且未
    確實使王正和使用安全帶；被告甲○○則疏於注意，未在事
    前書面或協議告知安基公司於王正和工作之處所應採取之安
    全措施及設置墜落防止設施，亦未採取積極具體之聯繫調整
    作為，要求安基公司設置符合規定之護欄、護蓋或安全網等
    防護設備，並使其所僱用之勞工確實將安全帶掛於堅固錨錠
    或安全母索，復未採工作許可等其他防止墜落職業災害之必
    要措施，更未依規定確實巡視工作場所，未指揮命令安基公
    司停止該危險作業，渠等即任令王正和在該處搬運角材木，
    從事工作平台鋪設作業，嗣於同日上午8時30分許，王正和
    正搬運角材木時，意外踏空失足墬落地面，致受有右側頂骨
    部、後背挫傷併骨折之傷害，經送醫急救後，延至93年11月
    4 日13時30分，仍因顱內出血不治死亡，而發生死亡之職業
    災害。
三、案經宜蘭縣警察局羅東分局報請臺灣宜蘭地方法院檢察署檢
    察官相驗後偵查起訴，嗣於本院準備程序進行中，被告先就
    被訴事實為有罪之陳述，經裁定進行簡式審判程序。
    理  由
一、上揭犯罪事實，業據被告安基公司兼代表人乙○○、被告甲
    ○○於檢察官偵訊及本院審理時坦承不諱，核與證人王啟昌
    所證述「王正和於離地面2公尺以上之工作平台上鋪設木板
    時，不慎墜落地面，當時雇主並未在該處設置護欄、安全網
    等防護設備，亦無鉤掛安全帶之設施。」之情節；證人即學
    志公司負責人蔡玉端所證述「本件事故地點之工地負責人為
    工地主任甲○○，甲○○負責學志公司所承包之北宜高速公
    路工程之相關事宜。高架橋之安全網、護欄等設施，由甲○
    ○負責。工程如涉有勞工安全部分，會給下包商危險告知單
    ，並由工地主任定期巡視。」之情節；證人即被害人王正和
    之配偶丙○○、兒子王松彬指訴「王正和於工地工作時，自
    高處墜落受傷不治死亡。」之情節，均大致相符。復有工信
    公司與學志公司之工程合約書、學志公司意外事件說明書、
    事故現場相片8張在卷可稽。又被告乙○○自93年10月18日
    起，成為安基公司董事，負責代表公司對外執行業務（於93
    年11月8日辦妥變更登記），為安基公司之事業經營負責人
    ，而被害人王正和為安基公司所僱用之員工等事實，業據被
    告乙○○自承在卷，核與證人即安基公司前任負責人黃榮煌
    證述之情節一致，並有安基公司股東同意書、安基公司章程
    、安基公司變更登記表各1件在卷可稽，是被告乙○○自93
    年10月18日起即屬安基公司之負責人（依公司法第12條之規
    定，公司負責人之變更，不採登記生效主義，亦即公司負責
    人之變更，於辦妥變更登記前，即已生效，僅於登記前不得
    以該變更事項對抗第三人。），並為被害人王正和之雇主。
    而被害人王正和確實因從工作場所之鷹架上高處墜落之事故
    ，導致受有右側頂骨部、後背挫傷併骨折之傷害，經送醫急
    救後，延至93年11月4日13時30分，仍因顱內出血不治死亡
    等情，亦經臺灣宜蘭地方法院檢察署檢察官會同檢驗員相驗
    屬實，並製有相驗筆錄、相驗屍體證明書、驗斷書各1件及
    相驗照片11張附卷足憑。
二、按雇主對防止有墜落之虞之作業場所引起之危害，應有符合
    標準之必要安全衛生設備；雇主對於高度二公尺以上之工作
    場所，勞工作業有墜落之虞者，應採取設置護欄、護蓋、張
    掛安全網、使勞工佩掛安全帶等墜落災害防止措施，且使用
    安全帶時，應設置足夠強度之堅固錨錠或安全母索等裝置，
    以供安全帶鉤掛，此觀勞工安全衛生法第5條第1項第5款，
    勞工安全衛生設施規則第224條、第225條、第281條，營造
    安全衛生設施標準第17條、第19條之規定即明，被告安基公
    司及其事業經營負責人被告乙○○，既從事建築工程業務，
    對此實難諉稱不知。次按，承攬人就其承攬之全部或一部分
    交付再承攬時，承攬人應於事前告知該再承攬人有關其事業
    工作環境、危害因素暨本法及有關安全衛生規定應採取之措
    施；事業單位與承攬人、再承攬人分別僱用勞工共同作業時
    ，為防止職業災害，原事業單位應採取設置協議組織，並指
    定工作場所負責人，擔任指揮及協調之工作、工作之連繫與
    調整、工作場所之巡視；本法第18條第1項第1款規定之協議
    組織，應由原事業單位召集之，進行安全衛生管理計畫、勞
    工作業安全衛生、安全衛生自主管理之協議，及從事高架危
    險作業之管制，此觀勞工安全衛生法第17條第2項、第18條
    第1項第1至3款，勞工安全衛生法施行細則第25條第1至4款
    之規定即明，從事建築工程業務，且為學志公司指派擔任事
    故地點工作場所負責人之被告甲○○，對此亦不得諉稱為不
    知。被告安基公司、乙○○、甲○○於王正和在與地面相距
    13公尺之鷹架上從事平台鋪設作業時，本應注意分別遵守上
    開規定，且依當時情形，均無不能注意之情事，迺被告安基
    公司及乙○○竟均疏於注意，未在王正和工作之處所設置護
    欄、護蓋、安全網、可供鉤掛安全帶之堅固錨錠或安全母索
    等防止人員墜落之裝置，且未確實使王正和使用安全帶；被
    告甲○○則疏於注意，未在事前書面或協議告知安基公司於
    王正和工作之處所應採取之安全措施及設置墜落防止設施，
    亦未採取積極具體之聯繫調整作為，要求安基公司設置符合
    規定之護欄、護蓋或安全網等防護設備，並使其所僱用之勞
    工確實將安全帶掛於堅固錨錠或安全母索，復未採工作許可
    等其他防止墜落職業災害之必要措施，更未依規定確實巡視
    工作場所，未指揮命令安基公司停止該危險作業，以致造成
    本件事故發生，被告安基公司、乙○○、甲○○均顯有過失
    。且本件死亡職業災害，經行政院勞工委員會北區勞動檢查
    所派員檢查之結果，該檢查所亦認為「安基公司僱用王正和
    從事高度二公尺以上橋樑上部結構工程之工作平台鋪設作業
    ，有墜落危險之虞時，未於該處設置護欄、護蓋、安全網、
    可供鉤掛之堅固錨錠或安全母索等防止人員墜落之設施，且
    未確實使勞工使用安全帶，致使王正和於高架作業時，不慎
    自高度13公尺處墜落至地面死亡。」、「安基公司現場實際
    負責人乙○○（該檢查報告誤繕為許粉秀），對於高度二公
    尺以上橋樑上部結構工程之工作平台鋪設作業之墜落危害，
    應注意採取墜落防止設施，且依當時情況，能注意卻疏於注
    意，竟未於該處設置護欄、護蓋、安全網、可供鉤掛之堅固
    錨錠或安全母索等防止人員墜落之設施，且未確實使勞工使
    用安全帶，致使所僱勞工王正和於鋪設工作平台時墜落死亡
    。」、「學志公司現場實際負責人甲○○，對於高度二公尺
    以上橋樑上部結構工程之工作平台鋪設作業之墜落危害，應
    注意採取事前書面或協議告知安基公司應採取之安全措施及
    設置之墜落防止設施，且依當時情況，能注意卻疏於注意，
    竟未協議安基公司設置安全措施，亦未採取積極具體之聯繫
    調整作為，要求安基公司設置符合規定之護欄、護蓋或安全
    網等防護設備，並使其所僱用之勞工確實將安全帶掛於堅固
    錨錠或安全母索，復未採工作許可等其他防止墜落職業災害
    之必要措施，更未依規定確實巡視工作場所，未指揮命令安
    基公司停止該危險作業，致使安基公司所僱勞工王正和於鋪
    設工作平台時墜落死亡。」，此有該檢查所94年1月3日以勞
    北檢營字第0931023456號函覆之職業災害檢查報告書在卷可
    稽。又被告安基公司、乙○○、甲○○上開過失行為與被害
    人之死亡間，顯具有相當因果關係。
三、依此，足徵被告安基公司兼代表人乙○○、被告甲○○首揭
    自白確與事實相符，本件事證已臻明確，被告安基公司、乙
    ○○、甲○○之犯行均堪予認定，均應依法論科。
四、按勞工安全衛生法第2條第2項規定「本法所稱雇主，謂事業
    主或事業之經營負責人」、同法第4條第1項第4款則規定「
    本法適用於營造業」、同法第5條第1項第5款亦規定「雇主
    對於防止有墜落之虞之作業場所引起之危害，應有符合標準
    之必要安全衛生設備」。本件被害人王正和係受雇於被告安
    基公司，被告乙○○則為安基公司之事業經營負責人，被告
    安基公司所營事業項目又為建築工程業務，為勞工安全衛生
    法所規範之營造業，則依上揭勞工安全衛生法第2條第2項、
    第4條第1項第4款規定，被告安基公司及被告乙○○均為勞
    工安全衛生法所稱之雇主，是被告安基公司及被告乙○○違
    反前舉勞工安全衛生法第5條第1項第5款規定，對有墜落之
    虞之作業場所所引起之危害，未設置符合標準之必要安全衛
    生設備以防止墜落發生，導致發生王正和死亡之職業災害，
    核被告安基公司及被告乙○○之所為，均係犯勞工安全衛生
    法第31條第1項之罪，被告安基公司應依勞工安全衛生法第
    31條第2項規定，科以同條第1項規定之罰金刑。另被告乙○
    ○、甲○○均為從事建築工程業務之人，本應注意於被害人
    王正和從事工作平台鋪設作業時，應分別採取前述之必要安
    全措施，而依當時情形又非不能注意，竟均疏未注意採取必
    要之安全措施，以致發生本件事故，造成被害人王正和死亡
    之結果，核其2人之所為，均係犯刑法第276條第2項之業務
    過失致死罪。被告乙○○以一過失行為，同時觸犯構成要件
    不相同之勞工安全衛生法第31條第1項之罪及刑法第276條第
    2項之罪，為想像競合犯，依刑法第55條規定，應從一重之
    刑法第276條第2項之業務過失致死罪處斷。爰審酌被告乙○
    ○、甲○○之品行、智識程度、犯罪後已坦承犯行，態度尚
    佳；被告安基公司、乙○○、甲○○就本件事故發生之過失
    程度輕重及所生危害；被告安基公司及被告乙○○身為雇主
    ，於營求商利之過程中輕忽勞工生命安全保障，本應予嚴懲
    ，惟念及被告安基公司及被告甲○○所屬之學志公司於事故
    發生後已與被害人家屬達成和解，取得被害人家屬諒解（見
    偵查卷附之宜蘭縣冬山鄉調解委員會調解書1件、收據2件）
    等一切情狀，暨檢察官就科刑範圍所表示之意見，分別量處
    如主文所示之刑，並就有期徒刑之部分均併諭知易科罰金之
    折算標準，以示警懲。末查，被告乙○○、甲○○前均未曾
    受有期徒刑以上刑之宣告，此有臺灣高等法院被告前案紀錄
    表2件在卷可稽，渠等因一時疏失致罹刑章，經此審理教訓
    後，當知警惕而無再犯之虞，故本院認所宣告之刑以暫不執
    行為適當，爰均併宣告緩刑2年，以啟自新。
據上論斷，應依刑事訴訟法第273條之1第1項、第299條第1項前
段，勞工安全衛生法第31條第1項、第2項，刑法第11條前段、第
276條第2項、第55條、第41條第1項前段、第74條第1款，罰金罰
鍰提高標準條例第1條前段、第2條，判決如主文。
本案經檢察官陳嘉瑜到庭執行職務
中　　華　　民　　國　　94　　年　　6　　月　　22　　日
                  臺灣宜蘭地方法院刑事第四庭
                      法  官  劉 家 祥
以上正本證明與原本無異。
如不服本判決，應於判決送達後10日內，向本院提出上訴狀（應
附繕本）。
                      書記官  邱 淑 秋
中　　華　　民　　國　　94　　年　　6 　　月　　23　　日
附錄本案論罪科刑法條全文：
刑法第276條第2項
從事業務之人，因業務上之過失犯前項之罪者，處五年以下有期
徒刑或拘役，得併科三千元以下罰金。
勞工安全衛生法第31條第1項、第2項
違反第 5 條第 1 項或第 8 條第 1 項之規定，致發生第 28 條
第 2 項第 1 款之職業災害者，處 3 年以下有期徒刑﹑拘役或
科或併科新台幣 15 萬元以下罰金。
法人犯前項之罪者，除處罰其負責人外，對該法人亦科以前項之
罰金。
勞工安全衛生法第5條第1項第5款
雇主對左列事項應有符合標準之必要安全衛生設備：
五  防止有墜落﹑崩塌等之虞之作業場所引起之危害。
勞工安全衛生法第28條第2項第1款
事業單位工作場所發生左列職業災害之一時，雇主應於二十四小
時內報告檢查機構：
一  發生死亡災害者。
